臺灣高等法院高雄分院刑事判決　　　　　　　　　　九十三年度上訴字第七三二號
　　上　訴　人
　　即　被　告　甲○○
　　選任辯護人　張瓊文
右上訴人因妨害自由等案件，不服臺灣屏東地方法院九十三年度訴字第五四號中華民
國九十三年六月十六日第一審判決（起訴案號：臺灣屏東地方法院檢察署九十二年度
偵字第三三八一號），提起上訴，本院判決如左：
    主  文
原判決撤銷。
甲○○共同私行拘禁，累犯，處有期徒刑捌月。
    事  實
一、甲○○因違反肅清煙毒條例，分別經本院以民國（下同）八十三年度上訴字第一
    四三九號判處有期徒刑三年二月及臺灣高等法院以八十四年度上訴字第五七九四
    號判處有期徒刑三年四月確定，合併執行於八十七年四月二十一日假釋，九十年
    五月五日保護管束期滿執行完畢。仍不知悔改，復因與乙○○間有債務糾紛，不
    滿乙○○承諾向親友借調現金償債未果，乃於九十二年二月二十六日十五時許，
    透過友人蘇振瑞，以商討債務為由邀約乙○○見面，乙○○不疑有他，依約至屏
    東縣麟洛鄉永達技術學院前，搭乘蘇振瑞駕駛之自小客車，先至屏東縣屏東市六
    塊厝菜市場與甲○○見面，甲○○隨即以該處人多為由，要求乙○○至他處談判
    ，乙○○遂允諾並搭乘蘇振瑞之自小客車至屏東縣境內高屏溪河床上某鳳梨園工
    寮前，甲○○則自行騎乘機車前往。詎同日十七時許，甲○○一抵達該處，即基
    於傷害及妨害自由之犯意，先以棍棒毆打乙○○之手腳，致乙○○受有雙側上肢
    併下肢多處鈍挫擦傷之傷害（傷害部分業據乙○○撤回告訴，詳後述）而不支倒
    地，甲○○以此強暴之方式，以所謂「陳廷盈」名義，迫令乙○○簽立內容為「
    乙○○向陳廷盈借款新台幣（下同）一百三十萬元」之「自白書」一紙，使乙○
    ○行無義務之事，並阻止乙○○自由離去，而剝奪其行動自由。嗣甲○○因考量
    乙○○傷勢，乃指示蘇振瑞及另一名姓名年籍不詳之成年男子，於同日十九時十
    一分將乙○○帶往屏東市國仁醫院就醫包紮，於同日十九時三十五分離開醫院（
    此就醫診療期間，不能認為甲○○有妨害自由之行為），隨後蘇振瑞仍依據甲○
    ○之指示，承繼上開妨害乙○○自由之犯意，違反乙○○之意願將乙○○載往屏
    東縣屏東市六塊厝菜市場附近某民房內私行拘禁，由與甲○○有共同妨害自由犯
    意聯絡之不詳姓名成年男子二、三人流輪看管，迄當日晚上十、十一時許，其等
    又將乙○○帶到附近眷村不詳地點拘禁，至翌日（二十七日）晚上九時許，嗣又
    將乙○○帶往附近眷村另一不詳地點拘禁大約一小時。期間，經乙○○之親友劉
    森坤、劉森龍透過友人吳燕鐘、綽號「文龍」（真實姓名年籍不詳）出面與甲○
    ○斡旋，經吳燕鐘表示甲○○願以一百萬元和解，乙○○之父劉森興乃將現金二
    十萬元及支票三張共計八十萬元（發票人為劉森坤、劉森興，面額分別為二十五
    萬元、二十五萬元及三十萬元）交由吳燕鐘與綽號「文龍」者，由「文龍」負責
    處理轉交甲○○之事宜，甲○○始於九十二年二月二十七日二十二時許，將乙○
    ○載往屏東縣屏東市光大二巷五八號前釋放，共計乙○○遭妨害自由之時間達二
    十八小時餘。乙○○於同年三月三日報警，因而查獲上情。
二、案經乙○○訴由屏東縣警察局屏東分局報請臺灣屏東地方法院檢察署檢察官偵查
    起訴。
    理  由
一、訊據上訴人即被告甲○○（下同）固坦承因債務糾紛於上開時、地毆打告訴人乙
    ○○，及要求乙○○簽立之自白書一紙等情；惟矢口否認有妨害乙○○行動自由
    ，及強令乙○○簽立自白書而行無義務之事之犯行，辯稱：沒有強迫乙○○寫自
    白書，只是要乙○○留下欠我錢的證據，自白書是毆打乙○○前就寫好了，是寫
    好後因為氣不過，才毆打乙○○；也未妨害乙○○行動自由，乙○○還在國仁醫
    院時，乙○○的舅舅就透過「文龍」跟我聯絡，說乙○○欠我的錢，他舅舅要負
    責還給我，並說大家見面談，我才打電話給「蘇餅」（即蘇振瑞）叫他將乙○○
    帶回六塊厝菜市場，是乙○○自願待在菜市場內商量債務問題云云。經查：
（一）右揭事實，業據告訴人乙○○迭於原審及本院審理中指訴綦詳，復有上開自白
      書一紙、支票三張及國仁醫院診斷證明書、急診病例各一份在卷可稽。告訴人
      即證人乙○○並於原審審理中證稱：「我因為替別人擔保，那個人跑掉，我有
      陸續還錢給甲○○，應該還欠甲○○二十九萬元。自白書上會寫欠一百三十萬
      元，是因為本來開本票，後還改開支票時，甲○○說之前開的本票已經撕掉，
      沒有將那些本票還我，最後卻將所有本票及支票的金額通通加起來說是我的欠
      款，但是當時已經因為被毆打壓制在地上，不簽不行，所以才簽立那張自白書
      」等語（見原審卷第六二、六三頁），且被告於偵訊中自承：與乙○○間的債
      務都有本票、支票為憑據，那些本票、支票在乙○○父親替他還債時，都還給
      他們了等語（見偵查卷第八三頁），告訴人乙○○積欠被告之債務早有憑據，
      且告訴人認為伊僅積欠被告二十九萬元，若無遭被告以毆打之強暴方式，豈會
      於僅積欠二十九萬元債務之情況下簽立面額高達一百三十萬元之自白書；況若
      如被告所辯，自白書是在其毆打告訴人之前就寫好了，既然被告要求告訴人書
      立自白書之用意在擔保債權，告訴人既簽立自白書以遂被告所願，被告何須再
      以棍棒毆打告訴人？是被告係以毆打告訴人之強暴方式，逼迫告訴人簽立自白
      書之事實，應堪認定。被告上開辯解，均與常情有違而屬卸責之詞，不足採信
      。
（二）證人乙○○於原審證稱：「因為蘇振瑞說甲○○想見我，我就從永達技術學院
      坐蘇振瑞的車到六塊厝，在六塊厝時人很多，蘇振瑞要我上車，我就上車，事
      前並不知道要去鳳梨園‧‧‧被告在鳳梨園就地取材，用木棍打我手腳‧‧‧
      後來我就簽自白書‧‧‧被告叫蘇振瑞及一個我不認識的人送我去國仁醫院，
      本來說要我在醫院擦完藥就送我回家，後來不知道為何再將我帶至六塊厝‧‧
      ‧在六塊厝的房間內想離開，但是有兩、三個人看守我」等語（見原審卷第六
      七頁至七二頁），告訴人遭被告毆打已受有雙側上肢併下肢多處鈍挫擦傷之傷
      害，又遭被告強逼簽立欠款一百三十萬元之自白書，身心均受巨創，衡情於就
      醫後自希望儘速返家休養，再依證人劉森坤於偵查及原審審理中證稱：「我與
      吳燕鐘透過第三者的安排與甲○○約在六塊厝派出所附近見面，那時是晚上十
      二點左右，我問甲○○說我姪子在哪裡，他說在我們手上，我問他說聽說乙○
      ○的手腳都被打斷了，他說沒有打斷，還有送乙○○去國仁醫院，我就問他錢
      的事究竟如何，他只跟我說乙○○欠了多少錢，只要還錢人就可以回來，我說
      我要回去問問看」（見偵查卷第六三頁）、「當天晚上我與被告在六塊厝派出
      所隔壁的馬路上見面，被告說乙○○欠他錢，他的意思是要錢才會放人，那時
      候好像是講一百三十萬元，後來是給現金二十萬元，本票七十或八十萬，本票
      是我跟我哥哥都有簽名」（見原審卷第七九頁），益證被告係要告訴人之家人
      負責還清債務後，始讓告訴人離去，而有剝奪告訴人行動自由之行為。
（三）證人蘇振瑞涉犯妨害自由罪嫌，雖經檢察官以九十二年度偵字第三三八一號以
      罪嫌不足為不起訴處分確定，然該不起訴處分之內容係指「蘇振瑞先將告訴人
      乙○○誘騙至屏東縣麟洛鄉永達技術學院前，再將乙○○強押上車，載往屏東
      縣境內高屏溪河床上某鳳梨園工寮前，推由甲○○毆打乙○○，並強逼乙○○
      簽立自白書，且為逼迫乙○○還款，夥同甲○○及數名姓名年籍不詳之男子將
      乙○○強行帶往屏東縣屏東市六塊厝菜市場附近民房及屏東市光大二巷五八號
      等處予以拘禁」，並未涉及蘇振瑞受被告甲○○指示，夥同另一名姓名年籍不
      詳之男子將告訴人帶往國仁醫院就醫，之後仍依據被告甲○○指示，將告訴人
      帶往屏東縣屏東市六塊厝菜市場附近民房而接續剝奪告訴人行動自由之行為，
      是此部分事實，法院仍得審理，不受上開不起訴處分之拘束。證人蘇振瑞於偵
      訊中證稱：「我送乙○○去醫院時，他有說他是被甲○○打的，去醫院之後，
      我本來要送他回家，但甲○○打電話給我說有朋友要來，叫我把乙○○載回去
      ，所以我又把乙○○送回六塊厝市場去找甲○○」等語（見偵查卷第七一至七
      二頁），復於原審證稱：「（檢察官問：國仁醫院是誰決定要去的？）是我，
      因為我想順路載送乙○○回家。（檢察官問：後來有將乙○○送回家？）沒有
      。（檢察官問：乙○○受傷，難道他不想回家？）他想回家。（檢察官問：為
      何不送乙○○回家？）因為那時甲○○打電話給我，說有些話要跟乙○○說。
      ‧‧‧那時候乙○○有說他想回家。」（見原審卷八八至八九頁），證人蘇振
      瑞明知告訴人因遭被告甲○○毆打，始需就醫，卻在依據被告指示將告訴人送
      醫後，仍違反告訴人意願將告訴人帶回被告指定之處所，而使告訴人之行動自
      由繼續受到剝奪，堪認證人蘇振瑞就此部分剝奪他人行動自由行為與被告甲○
      ○間具有犯意聯絡及行為分擔。
（四）至被告於原審雖舉證人林國良、袁蔡亂、潘旭珊等人，又於本院審理中舉證人
      蔡金龍、林汶源等人，以證明告訴人係自願留在六塊厝菜市場處理債務問題，
      被告未妨害告訴人之行動自由云云。經查，證人林國良係雖於偵查中證稱：我
      到菜市場時有看到那個人（係指告訴人乙○○），他的手雖然有包紮，但是和
      甲○○還有說有笑，我就跟那人說趕快打電話回家，家裡人在找他，他則回答
      說債務處理完就回家云云，又證人蔡金龍、林汶源於本院審理時雖均供稱見到
      告訴人當時有說有笑，有與被告泡茶聊天，氣氛很緩和，沒有看到告訴人被押
      著，告訴人可以自由走動云云，其等上開證述縱令屬實，但告訴人當時既已受
      傷，行動不便，又有被告同夥看守，告訴人自知無處可逃，其強做歡笑，被告
      亦不能執為有利之辯解。另證人袁蔡亂於原審證稱：「我們在哪裡泡茶，他們
      （應係指被告與告訴人）在講借錢的事，後來就打架，打完架後乙○○就走了
      ，之後我就不清楚。」等語；證人潘旭珊證稱：「那時我跟被告在泡茶，乙○
      ○一個人過來，他們後來好像因為債務問題爭吵，我有看到被告有打乙○○，
      然後乙○○就離開，之後的事我就不清楚。」等語，參照被告坦承曾與告訴人
      在六塊厝菜市場發生衝突，且證人要證明的事是乙○○還沒受傷前的事等語，
      堪認上開二名證人證述之情況，應是告訴人乙○○由永達技術學院前至六塊厝
      菜市場前之情況，此時告訴人之行動自由確實未受剝奪，被告既於屏東縣境內
      高屏溪河床上某鳳梨園工寮前毆打告訴人後始剝奪告訴人之行動自由，上開證
      言自無從為被告有利之認定。
（五）綜上所述，本件事證明確，被告前開所辯，係卸責之詞，不足採信，其犯行堪
      以認定。
二、按「私行拘禁」係指無法律上之根據，不依法定程序，非法私擅拘禁者而言，稱
    「其他非法方法」係指除私行拘禁以外，凡以非法方法拘束妨礙他人身體，使之
    行動不得自由者，皆屬之。私行拘禁屬於例示性、主要性及狹義性規定，以其他
    非法方法剝奪人之行動自由，則屬補充性、次要性及廣義性規定，並非區別為二
    種不同之罪名，故而必須行為人之行為，在不合於主要性規定之場合，始有次要
    性規定適用之餘地。若行為人之所為既屬觸犯主要性規定，亦觸犯次要性規定；
    或觸犯次要性規定，進而觸犯主要性規定時，則只適用主要性規定論處即足，並
    無方法結果相牽連之可言，亦非可予齊列併用。是被告甲○○夥同蘇振瑞自屏東
    縣境內高屏溪河床上某鳳梨園工寮前起，剝奪告訴人乙○○自由離去之行動自由
    ，又夥同另二、三名不詳姓名成年男子，將告訴人拘禁於屏東縣屏東市六塊厝菜
    市場附近某民房及附近眷村二不詳處所內之行為，依據上開說明，應僅論以屬於
    主要性規定之刑法第三百零二條第一項之私行拘禁罪。被告就上開犯行，與蘇振
    瑞、該兩、三名姓名年籍不詳之成年男子間，具有犯意之聯絡及行為之分擔，為
    共同正犯。又刑法第三百零二條第一項妨害行動自由罪，係妨害他人自由之概括
    規定，如以使人行無義務之事或妨害人行使權利為目的，而其強暴、脅迫手段已
    達於剝奪人行動自由之程度，祇成立刑法第三百零二條之妨害自由罪，不另成立
    刑法第三百零四條第一項之強制罪（最高法院二十九年上字第三七五七號判例、
    八十七年度台上字第二三三七號判決可資參照）。準此，被告於剝奪告訴人行動
    自由期間，以毆打之強暴方式，逼令告訴人簽立積欠一百三十萬元債款之自由書
    ，而使告訴人行無義務之事之行為，已包括在前開刑法第三百零二條第一項妨害
    自由罪，不另論刑法第三百零四條第一項強制罪。公訴人認被告此部分另犯刑法
    第三百零四條第一項之強制罪嫌，且與前開剝奪行動自由部分間應數罪併罰云云
    ，尚有未洽。又查被告前於八十三、八十四年間，因違反肅清煙毒條例，分別經
    本院以八十三年度上訴字第一四三九號及臺灣高等法院以八十四年度上訴字第五
    七九四號判處有期徒刑三年二月及三年四月確定，合併執行於八十七年四月二十
    一日假釋，九十年五月五日保護管束期滿執行完畢，有臺灣高等法院被告全國前
    案紀錄表一紙在卷可按，其於有期徒刑執行完畢後五年之內，再犯有期徒刑以上
    之罪，為累犯，應依法加重其刑。
三、原審論處被告罪刑，固非無見；惟查：（一）被告指示蘇振瑞等人將告訴人送醫
    ，於九十二年二月二十七日十七時十一分到國仁醫院，至同日十九時三十五分止
    離院，有國仁醫院急診病歷表可憑（詳原審卷第四十一頁），此二十四分鐘就醫
    診療期間，告訴人行動自由客觀上應無受拘束之情形，原審併認此部分被告亦有
    妨害自由之犯行，尚有未洽。（二）被告拘禁告訴人之地點，除於屏東縣屏東市
    六塊厝菜市場附近某民房內私行拘禁之外，尚在該菜市場附近眷村二處不詳地點
    等情，業據告訴人於本院審理時陳明在卷，告訴人於原審亦陳稱：「然後看完病
    之後，又去哪裡？）到六塊厝，有換好幾個地方，我不知道地址」等語（見原審
    卷第六十三頁），原審認被告拘禁告訴人之地點，均在屏東縣屏東市六塊厝菜市
    場附近某民房內，亦與事實不盡相符。被告上訴意旨否認犯罪雖不足取，但原判
    決既有上開可議之處，仍無可維持，應將原判決撤銷改判。審酌被告之素行，其
    對於債務糾紛，不思尋民事訴訟之正常途徑追討，卻以非法方式妨害他人行動自
    由，並強令他人簽立自白書，其犯罪手段惡劣，惟已與告訴人達成民事上和解（
    詳原審卷二十頁和解書影本），及其犯罪後之態度等一切情狀，量處如主文所示
    之刑。
四、公訴意旨又以：被告甲○○於九十二年二月二十六日十五時許，在屏東縣境內高
    屏溪河床上某鳳梨園工寮前，夥同另一名真實姓名年籍不詳之成年男子，共同持
    木棒等物毆打告訴人乙○○之手腳，致告訴人受有雙側上肢併下肢多處鈍挫擦傷
    之傷害，因認被告另涉犯刑法第二百七十七條第一項之普通傷害罪嫌云云。惟按
    告訴乃論之罪，告訴人於第一審辯論終結前，得撤回其告訴；又告訴經撤回者，
    法院應諭知不受理之判決，刑事訴訟法第二百三十八條第一項、第三百零三條第
    三款定有明文。本件被告甲○○因傷害案件，經檢察官提起公訴，認係犯刑法第
    二百七十七條第一項之傷害罪。依同法第二百八十七條前段規定，須告訴乃論。
    茲據告訴人乙○○於原審審理中，具狀聲請撤回其告訴，有撤回告訴狀一紙在卷
    可稽，揆諸前開說明，本應為不受理判決，惟公訴人認此部分與前開起訴論罪之
    犯罪事實有牽連犯之裁判上一罪關係，爰不另為不受理諭知。
五、另公訴意旨又指稱：「被告於強逼告訴人乙○○簽立自白書後，並喝令乙○○以
    行動電話向其遠在北部之姑姑劉松英求救，企圖造成其親友之壓力」等語，亦認
    被告此部分涉犯刑法第三百零四條以強暴使人行無義務之事之強制罪。經查，告
    訴人於原審審理時證稱：「是被告要求我打電話給我姑姑，那時候我很想打電話
    給我姑姑，也很想對外聯絡」等語（見原審卷第七十頁），以告訴人當時遭被告
    毆打成傷，行動自由亦遭剝奪之情況下，衡情自然亟欲對外求援，是其打電話向
    姑姑劉松英求救應未違背其自由意願，是被告此部分行為當不構成使人行無義務
    之事之強制罪，惟被告此部分行為依據起訴書之記載，認係強迫簽立自白書之強
    制罪之接續行為，故此部分不另為無罪之諭知。
據上論結，應依刑事訴訟法第三百六十九條第一項前段、第三百六十四條、第二百九
十九條第一項前段，刑法第二十八條、第三百零二條第一項、第四十七條，罰金罰鍰
提高標準條例第一條前段，判決如主文。
本案經檢察官郭振昌到庭執行職務。
中      華      民      國    九十三    年      九      月     三十     日
                              臺灣高等法院高雄分院刑事第五庭
                          審判長法官  曾永宗
                                        法官  陳明富
                                        法官  邱永貴
右正本證明與原本無異。
如不服本判決應於收受本判決後十日內向本院提出上訴書狀，其未述上訴理由者，
並得於提起上訴後十日內向本院補提理由書狀（均須按他造當事人之人數附繕本)「
切勿逕送上級法院」。
                                      書記官  梁雅華
中    華    民    國      九十三      年      九      月     三十   日
附錄：本判決論罪科刑法條：
中華民國刑法第三百零二條第一項
 (剝奪他人行動自由罪)
私行拘禁或以其他非法方法，剝奪人之行動自由者，處五年以下有期徒刑
、拘役或三百元以下罰金。
